【裁判字號】    90,上訴,1056
【裁判日期】    900920
【裁判案由】    貪污治罪條例
【裁判全文】
臺灣高等法院臺中分院刑事判決                    九十年度上訴字第一五六號
    上  訴  人  臺灣台中地方法院檢察署檢察官
    被      告  戊○○
    選任辯護人  游琦俊
右上訴人因被告貪污治罪條例案件，不服臺灣台中地方法院八十九年度訴字第二八二
六號中華民國九十年四月二十六日第一審判決（起訴案號：臺灣台中地方法院檢察署
八十九年度偵字第一七六一九號），提起上訴，本院判決如左：
      主  文
上訴駁回。
      理  由
一、公訴意旨略以：戊○○係台灣省自來水公司第四區管理處東勢營運所（以下簡稱
    東勢營運所）技術士，為依法令從事公務之人員。自民國（以下同）八十八年八
    月二十五日起在東勢營運所負責監造由承包商古峰企業有限公司（以下簡稱古峰
    公司）承包「台灣省自來水公司第四區管理處鯉魚潭給水廠、東勢、卓蘭營運所
    、后里服務所小型管線工程」中之「東勢鎮四角林地區（東勢林場）埋管工程」
    （以下簡稱本件埋管工程），期間並由戊○○擔任該項工程監工，詎戊○○於八
    十九年四月二十日依工程合約規定前往辦理第一次估驗時，明知該項工程「三公
    分ＡＣ面層及壓實」項目於施工後管溝全部未舖築ＡＣ假封層，竟於其職務上所
    掌管之工程估驗計價單上估予承包商已完成九○○平方公尺，計有新台幣（以下
    同）九萬六千三百元之工程款，東勢營運所一時不察將此不實之估驗計價單呈送
    台灣省自來水公司第四區管理處請領工程款，致台灣省自來水公司第四區管理處
    於八十九年五月五日將上開估驗款如數匯入古峰企業有限公司設於合作金庫台中
    支庫帳戶內，使古峰企業有限公司獲取該利益，戊○○所為顯已足生損害於台灣
    省自來水公司第四區管理處及該項估驗計價單之正確性。嗣於八十九年五月五日
    台灣省自來水公司第四區管理處工程品質管制抽查人員前往實地抽查該項工程時
    ，始發現上情等語，因認戊○○涉犯刑法第二百十六條、第二百十三條之行使公
    務員登載不實之公文書及貪污治罪條例第六條第一項第四款之圖利罪嫌等語。
二、公訴人認被告戊○○涉犯貪污治罪條例第六條第一項第四款之圖利、刑法第二百
    十六條、第二百十三條之行使公務員登載不實之公文書罪嫌，係以上開「三公分
    ＡＣ面層及壓實」工程，於八十九年五月五日由台灣省自來水公司第四區管理處
    工程品質管制抽查人員前往工地抽查時，確實尚未施作，業據證人即至工地實地
    抽查之丙○○、甲○○於偵查中到庭證述屬實，並有現場照片四禎在卷可稽；況
    承包本件工程之古峰公司現場工地主任乙○○於偵查中亦到庭證稱：當時因地震
    路面已經壞掉，還沒有修補好，到（八十九年）五月十二日才開始修補‧‧‧‧
    伊於（八十九年）五月五日陪同丙○○、甲○○察看後，我們（公司）即陸續修
    補路面，到八十九年六月四日才將該工程做好等語為其論據據。訊據被告戊○○
    堅決否認有上揭犯行，辯稱：本件估驗計價單、估驗明細表中之「三公分ＡＣ面
    層及壓實」工程剛施作伊去查看時確實有做，現場ＡＣ封層有舖過，但是又壞掉
    ，伊在九二一地震之後去看過一次，但祇看了一段約四、五十公尺長之距離，看
    到坑坑洞洞的，伊並無登載不實及圖利古峰公司之行為等語。
三、惟按犯罪事實應依證據認定之，無證據不得推定其犯罪事實。又不能證明被告犯
    罪者，應諭知無罪之判決，刑事訴訟法第一百五十四條、第三百零一條第一項分
    別定有明文。另按認定不利於被告之事實，須依積極證據，苟積極證據不足為不
    利於被告事實之認定時，即應為有利於被告之認定，更不必有何有利之證據；再
    按事實之認定，應憑證據，如未能發現相當證據，或證據不足以證明，自不得以
    推測或擬制之方法，以為裁判基礎，最高法院分別著有三十年上字第八一六號判
    例、四十年台上字第八六號判例、五十二年台上字第一三ＯＯ號判例可資參照。
四、經查：
    (1)、本件埋管工程係由古峰公司所承包，規定完工期限為一百日曆天，於八十八
        年八月二十五日開工，期間因九二一地震停工，至八十九年三月二十七日復
        工，嗣於八十九年四月二十日（已工作五十四日曆天）辦理第一次估驗，估
        驗完成百分比為百分之七十五、估驗計價一百三十二萬三千元，扣除保留款
        六萬六千一百五十元，核發金額為一百二十五萬六千八百五十元，其中「三
        公分ＡＣ面層及壓實」項目，估驗之數量為「九○○」Ｍ、金額為「九六三
        ○○」元，針對第一次估驗，丙○○、甲○○於八十九年五月五日第一次前
        往抽查（但未抽挖），復於八十九年五月十一日第二次前往抽查並抽挖等事
        實，有台灣省自來水公司第四區管理處發包工程部分估驗計價單、估驗明細
        表、工程品質管制抽查（驗）紀錄表、監工日報表等影本在卷可稽（詳見八
        十九年度他字第三五四一號卷第四頁至第六頁、第二十六頁至第二十九頁、
        原審卷第七○頁至第一六九頁），有關本件埋管工程之概況，先予敘明。
    (2)、證人丙○○於偵查中固證稱：「（你們何時去抽驗？）五月五日我與甲○○
        前往該工地抽查，該址如相片所示，路面尚未做三公分ＡＣ面層及壓實的工
        程」；證人甲○○於偵查中亦證稱：「（是否如此？）就是如相片所示，當
        時乙○○也有一起前往」（詳見同上偵查卷第三十六頁）。證人甲○○於原
        審審理時復證稱：「（五月五日去檢查情形？）我們當時去看路面沒有舖設
        ＡＣ假封層‧‧‧‧」、「（ＡＣ假封層是否全部都沒作？）是，當時已經
        埋管回填好，但沒有作ＡＣ假封層‧‧‧‧」、「（依現場狀況，有無可能
        假封層是因為地震損壞、經車輛壓壞？）如有舖設短時間不可能損壞成現場
        的狀況，我們去看時就如照片所示，上面一點假封層都沒有」、「（此段道
        路地震後情形？）八十九年五月五日我們才去，之前我們沒有去，不清楚情
        形」、「（你開車繞了多長？）我們從東勢工程起點進去到東勢林場整個看
        過」、「（這個施工路段約有多長？）兩千多公尺，我們抽查的路段本來是
        要全部抽查，去的那天剛好下雨，是我開車，由我來看整個路況的情況，雨
        比毛毛雨還要大一點，要轉雨刷，我邊開邊看，沒有下車看，我開車的時速
        大約一、二十公里」等語（詳見原審卷第一八、一九、二一、二一七、二一
        八頁），並有丙○○、甲○○於八十九年五月五日前往抽查時，在施工地點
        彰農枝七一、彰農枝七七、勢林枝一二五、一四二號前所照四張顯示碎石級
        配上未有三公分ＡＣ假封層之相片在卷可稽（詳見同上偵查卷第二三、二四
        頁）。惟查：
      依卷附監工日報表之記載，本件埋管工程於八十八年九月十七日、八十九年
        五月五日，其埋管之長度依序為「一一九○」Ｍ、「三一四○」Ｍ（詳見原
        審卷第九三、一三九頁），而觀自八十八年八月二十五日起至八十九年五月
        五日止之監工日報表記載，僅於八十八年九月十七日之監工日報表上記載：
        「本日承商舖築ＡＣ假封層約一一九○公尺（按：與埋管長度相同）」。換
        言之，承包商古峰公司於八十八年九月十八日起至八十九年五月五日止，並
        未再有舖設三公分ＡＣ假封層之進度，則丙○○、甲○○於八十九年五月五
        日前往抽查時，以前述該日埋管之長度言，尚有一九五○Ｍ（三一四○Ｍ減
        去一一九○Ｍ）之埋管長度未舖設三公分ＡＣ假封層，依證人甲○○前述於
        原審所證，其經過之路段約兩千多公尺，且稱：「我們抽查的路段本來是要
        全部抽查，去的那天剛好下雨」，則丙○○、甲○○於八十九年五月五日是
        否有經過全部已埋管之三一四○Ｍ長度之路段，已非無疑！
      本件埋管工程至八十九年五月五日就已完成埋管之長度既尚有一九五○Ｍ未
        舖設三公分ＡＣ假封層，占已埋管之長度百分比為百分之六十二，而卷附丙○○、甲○○於八十九年五月五日前往抽查時，在施工地點彰農枝七一、彰
        農枝七七、勢林枝一二五、一四二號前所照四張顯示碎石級配上未有三公分
        ＡＣ假封層之相片，又僅係擇點拍攝（雖該四定點並非集中，詳見本院卷第
        八二頁工程路線圖），惟依比例言，其拍攝到本來就還未舖設三公分ＡＣ假
        封層之處，亦有百分之六十二之機率。如此，豈能以該四張照片來斷定本件
        埋管工程於第一次估驗時就所估驗已完成之九百平方米「三公分ＡＣ面層及
        壓實」項目部分，全未施作。
      本件埋管工程於八十九年三月二十七日復工後，依監工日報表之記載，於八
        十九年五月五日第一次抽查前之八十九年四月一日、二日、九日、十五日、
        十六日、二十二日、二十三日、二十九日、三十日分別有整理路面或整修路
        面之記載，有該監工日報表在卷可稽（詳見原審卷第一○四頁至第一三四頁
        關於各該日期監工日報表之記載）。衡之常理，有損壞始有整修或整理可言
        ，然其何以損壞，依證人乙○○於偵查中所證係因地震損壞（詳見同上偵查
        卷第三六頁），及於本院調查時所證：「（提示偵查卷第二十三、四頁的照
        片為何這上面看不出來有舖？）因為九二一地震東勢是災區，山崩地裂，東
        勢鎮所規劃的棄土場要經過那個路段，管溝上面所舖ＡＣ假封層被壓壞的很
        嚴重，並且凹下去。而且整條路段所舖的假封層只有三公分很薄，所以被水
        全部沖掉。照片上看到的這些碎砂石是我在整修時所舖上去的，看到管線露
        出來的要先舖沙、再舖碎石，如果看不到管線的就直接舖碎石」、「（本案
        路段你何時開始修補？）補修是在八十九年三月二十七日報復工之後先填補
        坑洞，在開工之後一個月才去把路面剃平」。原來舖設之一一九○Ｍ長度之
        ＡＣ假封層既僅有三公分，並非甚厚，且經九二一地震及其後之雨水沖刷、
        車輛輾壓等之蹂躪，其能留存者已屬有限，復經承包商以舖沙、舖碎石、路
        面剃平方式整修、整理路面，其能留存於路面地表者，更屬稀少；另依監工
        日報表之記載，整修路面後至八十九年五月十一日始有使用ＡＣ封層料（詳
        見原審卷第一四五頁）。在此情況下，前開於八十九年五月五日所拍攝之四
        張照片亦有可能係拍攝於整修後之路面上，故未見ＡＣ假封層；而丙○○、
        甲○○於八十九年五月五日前往抽查時，又係邊開車邊看，且適值下雨，致
        丙○○、甲○○感覺未舖設ＡＣ假封層，亦合乎事理，此由證人甲○○於原
        審九十年三月二十日審理時所言：「好像沒有舖」一語，語氣已見模稜，亦
        足見其端倪。
      依上所述，一一九○Ｍ長度之ＡＣ假封層，至八十九年五月五日丙○○、甲○○前往抽查時所存已有限，然並非全部不存在，此觀證人丙○○所提八十
        九年五月十一日抽挖六處之照片六張（詳見本院卷第一三○頁至第一三二頁
        ），其中五張雖未見及施工管溝所回填之碎石級配上有ＡＣ假封層，然另一
        張（本院卷第一三一頁上半部），則可以清楚見到有舖設ＡＣ假封層（另本
        院卷第一四三頁下半部之抽挖後改善施工照片亦可見怪手挖除處之管溝路面
        有柏油）。而該抽挖之六處分別在節點「30─31」、「45─46」、「67─68
        」、「63─64」、「55─56」、「69─70」間，亦有抽查（驗）紀錄表在卷
        可考（詳見本院卷第一三三頁至第一三五頁），比對工程路線圖（詳見本院
        卷第八二頁），該抽挖之六處地點分布全線，以八十九年五月十日已完成埋
        管長度三二六○Ｍ（詳見原審卷第一四五頁監工日報表），而舖設三公分Ａ
        Ｃ假封層僅一一九○Ｍ之長度比例觀之，其中五張照片未見ＡＣ假封層，亦
        與事理無違。
      由上各點所述，參言互證，尚難遽採證人丙○○、甲○○所證未見估驗路段
        有舖設三公分ＡＣ假封層之證詞及依八十九年五月五日第一次抽查時所拍之
        照片，而為不利於被告之認定。
    (3)、本件埋管工程中「三公分ＡＣ面層及壓實」項目，於八十八年九月十七日確
        已完成一千多公尺（原審筆錄記載一千多公里顯然有誤）之長度，實際長度
        並沒有量，是用目測，估驗表記載九百平方公尺，應該是九百六（十）（平
        方公尺），因為沒有實際用尺去量，所以只報九百等情（詳見原審卷第一七
        七頁），業據證人乙○○於原審證述屬實。查依八十八年九月十七日監工日
        報表之記載，該日舖設ＡＣ假封層長度約一一九○公尺，而施工之管溝寬度
        依乙○○所述為八十公分（見本院卷第二七頁），依此計算，完工之面積約
        為九五二平方米（即一一九○公尺乘○‧八公尺），證人乙○○上開所證尚
        與監工日報表所載數據相符。另證人乙○○於偵訊中提及（八十九年）四月
        份因地震路面已經壞，沒有補好，直到五月才去補等語，是指已經做好的路
        面，地震後遭破壞，後來才去補，並非從未做好，否則其不會在偵訊時提及
        八十九年六月四日才「又」將該工程做好，是以證人乙○○之證詞，有利於
        被告，公訴人竟採為對被告起訴之依據，容有誤會。而本件埋管工程其中「
        三公分ＡＣ面層及壓實」工程，古峰公司係請其下包廠商元吉企業行前往施
        作，此復據前往施工之元吉企業行施工人員丁○○於本院調查時到庭證稱：
        「（九二一地震之前從事何工作？）我在元吉企業行工作，我是開卡車、鏟
        裝機、壓路機、舖柏油的滾輪機」、「（本案工程你有無到現場工作過？）
        有，是老闆要我去做的，我看到挖管線的師傅，我地震前去舖柏油，因該件
        工程有二、三公里，我是做米數的，我去舖了三次，第一次是在九二一地震
        之前去舖的，詳細日期不記得，約舖了壹仟公尺。買料單是有，但是五、六
        個月後就銷燬」、「（你是在哪裡施作？）是乙○○要我舖哪裡我就舖哪裡
        ，我第一次是從幾Ｋ開始舖我不記得，我只記得那裡有一個垃圾場。是從東
        勢進去靠近東勢這邊開始作，我是在圖上的起點上開使施作，舖到東勢林場
        門口」、「（你第一次去舖那個工程，你是否知道是什麼工程？）知道。那
        是埋設水管的工程」等語屬實（詳見本院卷第七一、七二頁），並有元吉企
        業行於八十八年九月十七日、八十九年五月十一日開立予古峰企業有限公司
        之單據影本在卷可憑（詳見原審卷第二○九頁），觀之該單據之品名亦註明
        係「東勢林場舖設ＡＣ」，且其記載之日期又與卷附監工日報表所記載使用
        ＡＣ之時間相符，是以證人丁○○所證自堪憑採。雖證人丁○○所述元吉企
        業行所使用ＡＣ之供應廠商：寶泰、怡柏、基立，因證人丁○○未能進一步
        提供詳細資料，致本院未能傳證相關人員查證元吉企業行向該四家廠商購買
        ＡＣ之具體情形，以為更詳細之印證比對，然本院以依上開跡證，已足認證
        人丁○○所言非虛，即無進一步再予追查之必要（丁○○所述另一家廠商天
        馬瀝青股份有限公司，雖經選任辯護人呈報其地址及其負責人姓名，惟僅傳
        訊該公司人員尚難了解元吉企業行整體進料情形，且該公司負責人顏清標原
        為台中縣議會議長，對所屬公司之實際運作狀況衡情未必了解，是以本院認
        無提訊顏清標查證之必要，附予敘明）。
    (4)、本件埋管工程其中「三公分ＡＣ面層及壓實」部分，係位於埋管工程最上層
        部分，以肉眼即可觀察到施作之情形，質之證人甲○○稱：「（本案工程在
        八十九年五月五日抽查是否例行性的工作或是風聞有官商勾結才去抽查？）
        是例行性的工作」等語。抽查既是例行性之工作，且「三公分ＡＣ面層及壓
        實」項目，又是顯而易見之部分，如確未施作，抽查必然被發現；而該次「
        三公分ＡＣ面層及壓實」部分估驗之金額為九六三○○元，占該次估驗之工
        程款0000000元之比例非高，且該次僅為第一次估驗，整體工程尚未
        完成，亦無虞施工廠商領款之後即行逃逸而無法追償，被告係一公務員，並
        非毫無智識之人，至愚亦不致如此之為！雖證人甲○○於本院調查時證稱：
        「（抽查時在工地現場有無對戊○○、乙○○二位說路跟本就沒舖？他們如
        何說？）我在現場沒有告訴戊○○ＡＣ為何沒有舖，等到回辦公室時才問他
        為何沒有舖ＡＣ，被告沒有回答，我就照我所見的把他紀錄下來」，然此為
        被告所否認，並稱：當時甲○○問伊東勢林場那段為何沒有舖ＡＣ，伊告訴
        甲○○說那段是壞掉了等語，且證人丙○○亦證稱：印象中有這段對話，但
        時間地點不記得等語（詳見本院卷第七三頁），尚不得遽採證人甲○○此部
        份之證述而為不利於被告之認定。另依卷附本院向東勢營運所所調取之被告
        出差請示單及外出登記簿，顯示被告於八十九年四月二十日前亦曾多次因本
        件埋管工程而出差，被告於原審且供述其於八十九年間陸陸續續去看過等語
        （見原審卷第十八頁），於本院調查時亦供述九二一地震前伊去看過，確實
        有舖設ＡＣ假封層，九二一地震之後到估驗前伊有去看過一次，看到坑坑洞
        洞，但伊所看的那段用目測大約四、五十公尺等語。惟上開經估驗之「三公
        分ＡＣ面層及壓實」一一九○Ｍ之長度既確實於八十八年九月十七日經施作
        ，雖於估驗前又有部分損壞，已如前述，然並非未曾施作至明。從而，被告
        以廠商既已完成一一九○Ｍ之舖設長度一事係屬事實，復據先前監工日報表
        之紀錄，而據以填載估驗計價單、估驗明細表，尚難認其有何明知不實之事
        項而登載於職務上所載之公文書並持以行使，以圖利廠商。
    (5)、綜上所述，尚難認被告有公訴人所指之貪污治罪條例第六條第一項第四款之
        圖利、刑法第二百十六條、第二百十三條之行使公務員登載不實之公文書犯
        行。此外，復查無其他積極證據足資證明被告有公訴人所指之上開犯行，被
        告辯稱無圖利及登載不實之犯行，尚堪採信，既不能證明被告犯罪，原判決
        因而諭知被告無罪，依法尚無不合。檢察官上訴意旨略以：證人乙○○於原
        審先證稱：「三公分ＡＣ面層及壓實」工程在八十八年九月十七日前已「經
        做好」，但因九二一地震遭破壞，實際已作一千餘公里（應為公尺），但只
        報九百餘公里（應為公尺）；復證稱：該路段係一段一段報驗，八十九年五
        月五日尚未全線完工等語，證人之證言前後矛盾，是否可採誠屬可疑。次查
        ，不論上開工程於九二一地震前是否已全部完工，若確實施作「三公分ＡＣ
        面層及壓實」，因該工程係於施工後就管溝部分再封層，即應位於路面以下
        ，經九二一地震後路面翻起，上開路面應顯現於路面，證人甲○○於原審證
        稱：前往現場勘驗時，曾開車走過整段路面，約二千餘公尺，證人既曾勘驗
        整段路面，對於有無封層乙節自應明瞭，其於偵查中證稱未施作之證言應與
        事實相符，堪採為證據，原審徒以其未下車查看即認其證言不可採，顯屬失
        當，爰請將原判決撤銷，更為適當合法之判決等語。惟查，本件埋管工程總
        長度為三千餘公尺，八十九年四月二十日第一次估驗之長度僅為其中已完成
        舖設之部分路段，此觀卷附監工日報表之記載即明，檢察官認八十九年四月
        二十日所估驗者為全部之工程長度，並進而認證人乙○○於原審所證自相矛
        盾，容有誤會；至其餘檢察官上訴所指各情，已詳述於前，不在贅言。本件
        檢察官上訴尚難認有理由，應予駁回。
據上論結，應依刑事訴訟法第三百六十八條，判決如主文。
本案經檢察官蔡秀男到庭執行職務。
中      華      民      國      九十    年      九      月      二十    日
                                臺灣高等法院臺中分院刑事第四庭
                                      審判長法  官  洪  耀  宗
                                            法  官  吳  重  政
                                            法  官  江  德  千
右正本證明與原本無異。
檢察官得上訴。
如不服本判決應於收受送達後十日內向本院提出上訴書狀，其未敘述上訴之理由者並
得於提起上訴後十日內向本院補提理由書（均須按他造當事人之人數附繕本）。
                                            書記官  吳  麗  琴
中      華      民      國      九十    年      九      月      二十一  日
                                                                        Ａ


司法院資訊處製作；財團法人民間司法改革基金會備份。
